ACORDAO-COMPLETO-2520649

ACÓRDÃO 3792/2022 ATA 25/2022 - SEGUNDA CÂMARA

VISTOS, relatados e discutidos estes autos em que se aprecia recurso de reconsideração interposto pelo Instituto Caminho das Artes - ICA e por Isaias Alves Alexandre contra o Acórdão 5684/2020-TCU-Segunda Câmara, por meio do qual o Tribunal julgou suas contas irregulares, imputou-lhes débito integral e aplicou-lhes multa, em razão de irregularidades na execução do Convênio 748225/2010/MINC/FNC, Pronac 10-3190, para a realização de oficinas e feira cultural.
ACORDAM os Ministros do Tribunal de Contas da União, reunidos em Sessão da Segunda Câmara, diante das razões expostas pelo Relator, em:
9.1. com fundamento nos arts. 32, inciso I, e 33 da Lei 8.443/1992, conhecer e negar provimento ao recurso de reconsideração;
9.2. dar ciência deste acórdão aos recorrentes.

Recurso de reconsideração interposto contra o decisão que julgou contas irregulares, imputou débito e aplicou multa em razão de irregularidades na execução financeira de convênio firmado com o Ministério do Turismo.

Segunda Câmara

Secretaria de Fomento e Incentivo à Cultura; Instituto Caminho das Artes - ICA.

3. Recorrentes: Instituto Caminho das Artes - ICA (03.572.065/0001-08); Isaias Alves Alexandre (XXX.260.201-XX).

13.1. Ministros presentes: Augusto Nardes (na Presidência) e Bruno Dantas (Relator).
13.2. Ministro-Substituto convocado: Marcos Bemquerer Costa.
13.3. Ministro-Substituto presente: André Luís de Carvalho.

ACORDAO-COMPLETO-2548452

Acórdão 6512/2022 - Segunda Câmara

BRUNO DANTAS

Ministro Augusto Nardes.

Cuidam os autos de recurso de reconsideração interposto pelo Instituto Caminho das Artes - ICA e por Isaias Alves Alexandre (peça 75) contra o Acórdão 5684/2020-TCU-Segunda Câmara.
A tomada de contas especial que deu origem a estes autos foi instaurada pela Secretaria de Fomento e Incentivo à Cultura (Sefic/MinC) em razão de irregularidades na execução financeira dos recursos repassados ao Instituto Caminho das Artes (ICA) , para a Feira de Cultura e Arte de Ceilândia - Edição Taguatinga, por força do Convênio Siconv 748225/2010/MINC/FNC, Pronac 10-3190.
O convênio em exame fez parte da lista avaliada, por ocasião da auditoria de conformidade realizada na Secretaria-Executiva do Ministério da Cultura, que resultou em determinação de retenção das parcelas financeiras eventualmente pendentes de transferência até que o concedente decidisse sobre a ocorrência de irregularidades nos ajustes (Acórdão 2965/2012-TCU-Plenário) .
A deliberação recorrida, relatada pelo Min. Augusto Nardes, apresentou o seguinte teor:
"9.1 com fundamento nos arts. 1º, inciso I, 16, inciso III, alínea b e c, e § 2º da Lei 8.443/1992 c/c os arts. 19 e 23, inciso III, da mesma Lei, e com arts. 1º, inciso I, 209, inciso II e III, 210 e 214, inciso III, do Regimento Interno, julgar irregulares as contas do Sr. Isaías Alves Alexandre, e do Instituto Caminho das Artes - ICA e condená-los, em solidariedade, ao pagamento da quantia a seguir especificada, com a fixação do prazo de 15 (quinze) dias, a contar da notificação, para comprovar, perante o Tribunal (art. 214, inciso III, alínea 'a', do Regimento Interno) , o recolhimento da dívida aos cofres do Fundo Nacional de Cultura, atualizada monetariamente e acrescida dos juros de mora, calculados a partir das datas discriminadas, até a data do recolhimento, na forma prevista na legislação em vigor.
	VALOR ORIGINAL (R$) 
	DATA DA OCORRÊNCIA

	240.500,00
	24/8/2010

9.2. aplicar ao Sr. Isaías Alves Alexandre e ao Instituto Caminho das Artes - ICA, individualmente, a multa prevista no art. 57 da Lei 8.443/1992 c/c o art. 267 do Regimento Interno, no valor de R$ 25.000,00 (vinte e cinco mil reais) , fixando-lhes o prazo de 15 (quinze) dias, a contar da notificação, para comprovarem, perante o Tribunal (art. 214, inciso III, alínea 'a', do Regimento Interno) , o recolhimento das respectivas dívidas aos cofres do Tesouro Nacional, atualizadas monetariamente desde a data deste acórdão até a do efetivo recolhimento, se pagas após o vencimento, na forma da legislação em vigor;
9.3 autorizar, desde logo, nos termos do art. 28, inciso II, da Lei 8.443/1992, a cobrança judicial das dívidas caso não atendidas as notificações;
9.4 encaminhar cópia deste Acórdão à Procuradoria da República em Brasília-DF, nos termos do § 3º do art. 16 da Lei 8.443/1992 c/c o § 7º do art. 209 do Regimento Interno do TCU, para adoção das medidas cabíveis, informando que a presente deliberação está disponível para a consulta no endereço www.tcu.gov.br/acordaos; e
9.5 encaminhar cópia deste Acórdão à Procuradoria Regional da 1ª Região (pru1.oficios@agu.gov.br) , Advogada da União, Dra. Ludmila Tito Fudoli (PGU/AGU) , fazendo referência expressa ao Ofício 6350/2017/DIAAU/PRU1R/PGU/AGU e NUP 00405.020936/2015-99 (processo apenso TC Processo 037.450/2017-6, peça 1) ."
Admitido o processamento do recurso, porquanto preenchidos os requisitos previstos nos arts. 32, inciso I, e 33 da Lei 8.443/1992, conferi efeito suspensivo aos itens 9.1, 9.2 e 9.3 do acórdão recorrido (peça 85) .
Instruído o presente feito, faço reproduzir, com os ajustes que julgo pertinentes, o exame técnico e o encaminhamento oferecidos pela Secretaria de Recursos deste Tribunal (peça 99) , que contou com a anuência do diretor da unidade (peça 100) e do Ministério Público junto ao TCU (peça 102) :
"EXAME DE MÉRITO
3. Delimitação
3.1. Constitui objeto do presente recurso definir se:
a) houve prescrição do débito e da multa;
b) há nulidade do acórdão recorrido; 
c) há ofensa ao princípio da publicidade, nos termos do Decreto 6.170/2006, e se há obrigatoriedade de chamamento público;
d) houve a execução do objeto, bem como a comprovação da correta prestação de contas, com o estabelecimento do necessário nexo causal.
4. Da prescrição do débito e da multa
4.1. Embora o recorrente não tenha alegado a prescrição do débito e da multa, por se tratar de matéria de ordem pública o exame da questão se impõe, ante a recente decisão do Supremo Tribunal Federal - STF que julgou o Tema 899 com repercussão geral.
Análise:
No exame da prescrição, a Serur tem adotado os entendimentos detalhados na peça 98, que contém estudo e pronunciamentos anteriores da secretaria sobre o tema. Nessas manifestações estão desenvolvidas as seguintes premissas, que serão utilizadas no presente exame: 
a)  ao julgar o RE 636.886, o STF conferiu nova interpretação ao art. 37, § 5º, da Constituição Federal, fixando a tese de que 'é prescritível a pretensão de ressarcimento ao erário fundada em decisão de Tribunal de Contas';
b)  as pretensões punitiva e de ressarcimento devem observar o mesmo regime na atividade de controle externo, dado o objetivo comum da prescrição, de fixar prazo para o Tribunal de Contas agir, para caracterizar o ilícito, identificar seu autor, dimensionar as consequências da conduta e impor as consequências legais, independentemente de tais consequências terem natureza punitiva ou ressarcitória;
c)  até que sobrevenha norma específica, entende-se que a prescrição das pretensões punitiva e de ressarcimento, no processo de controle externo, deve observar o regime Lei 9.873/1999, na linha dos recentes pronunciamentos do STF a respeito. Assim, sem prejuízo de se realizar o exame da prescrição também segundo o prazo decenal previsto no Código Civil, o critério adotado, na formulação da proposta de encaminhamento, será o da Lei 9.873/1999.
4.2. Partindo-se dessas premissas, passa-se ao exame da prescrição no caso em exame.  
a) Análise da prescrição segundo os critérios do Acórdão 1441/2016-TCU-Plenário
4.3. No que se refere à pretensão punitiva, o TCU tem tradicionalmente aplicado os critérios definidos no Acórdão 1441/2016-TCU-Plenário, que, em incidente de uniformização de jurisprudência, orientou-se pela aplicação do Código Civil. Por este acórdão, em linhas gerais, a prescrição subordina-se ao prazo geral de dez anos (CC, art. 205) , contado a partir da data da ocorrência do fato e interrompido pelo ato que ordenar a citação, a audiência ou a oitiva da parte.
4.4. Entre outras razões que justificaram a adoção desse critério destaca-se a de que o citado dispositivo constitui uma cláusula geral a ser empregada sempre que a pretensão for prescritível, mas a lei não estabelecer um prazo específico, como na hipótese.
4.5. Entende-se que o termo inicial para contagem do prazo é o dia 13/5/2011 (peça 1, p. 268-271) , data da entrega da prestação de contas, enquanto a citação do responsável foi ordenada em 21/2/2018 (peça 7 - Pronunciamento da Unidade Técnica) , com citação constante do dia 16/3/2018 (peça 12) . Por sua vez, o acórdão foi julgado na sessão do dia 26/5/2020 (peça 39) .  
4.6. Aplicando as balizas definidas por esta Corte no Acórdão 1441/2016-TCU-Plenário ao caso em exame, verifica-se que as pretensões punitiva e de ressarcimento não estariam prescritas, pois entre o termo inicial e a interrupção do prazo prescricional e da interrupção (citação) até o julgamento decorreram menos de dez anos. 
b) Análise da prescrição segundo o regime da Lei 9.873/99
4.7. Caso se adote as premissas fixadas na Lei 9.873/1999 ao caso em exame, e mesmo considerando-se o prazo geral, de cinco anos, observa-se que não teria ocorrido a prescrição. Para tanto, é preciso considerar os seguintes parâmetros:
b.1) Termo inicial:
4.8. A Lei 9.873/1999, art. 1º, parte final, traz previsão expressa a respeito do início do prazo em se tratando de infração de caráter permanente ou continuado. Nesta hipótese, a prescrição começa a correr não da data de cada fato, e sim 'do dia em que tiver cessado' a permanência ou a continuidade. 
4.9. Na hipótese em exame, o recorrente foi condenado pela deficiência na prestação de contas, logo, entende que há de se ter como termo inicial da prescrição o dia TCU.
b.2) Prazo:
4.10. A Lei 9.873/1999 apresenta um prazo geral, de cinco anos (art. 1º) , e um prazo especial, previsto no art. 1º, § 2º, a saber: 'quando o fato objeto da ação punitiva da Administração também constituir crime, a prescrição reger-se-á pelo prazo previsto na lei penal'.
4.11. Entende-se, inexistir nos autos, elementos suficientes para afirmar que a irregularidade, discutida nesta TCE, configura crime, logo, deve-se aplicar, a nosso sentir, o prazo geral de cinco anos estabelecido no art. 1º, da Lei 9.873/1999.
4.12. Assim, entende-se que do início da contagem do prazo até o primeiro marco interruptivo não devem ter decorridos cinco anos, sob pena da ocorrência da prescrição.
b.3) Da prescrição intercorrente:
4.13. Nos termos do art. 1º, § 1º, da Lei 9.873/1999, opera-se a prescrição intercorrente se o processo ficar paralisado por mais de três anos, aguardando 'julgamento ou despacho'.
4.14. Note-se que há uma correlação entre essa hipótese e as causas de interrupção da prescrição do art. 2º. Com efeito, uma vez interrompida a prescrição por alguma das hipóteses do art. 2º, o processo não pode ficar inativo, sem qualquer inovação processual relevante, por mais de três anos.
4.15. Trata-se de prazo específico, não se aplicando nem o prazo geral de cinco anos nem o prazo especial, da lei penal (§ 2º) . A finalidade da prescrição intercorrente, com seu prazo próprio, é a de assegurar a eficiência e celeridade nas apurações administrativas. Seria contrário a essa finalidade a paralisação injustificada do processo por período maior que o triênio estabelecido para a hipótese.
4.16. A extrapolação do prazo de três anos, sem inovação relevante no processo, pode configurar negligência. Por isso, além de se operar a prescrição, deve-se promover a 'apuração da responsabilidade funcional decorrente da paralisação, se for o caso'.
4.17. Em muitas situações o exame da prescrição intercorrente pode ficar prejudicado nos processos já em tramitação no TCU. Como a ação de ressarcimento era considerada imprescritível, as peças que compõem a tomada de contas especial, elencadas no art. 10 da Instrução Normativa- TCU 71/2012, não contemplam informações pormenorizadas quanto ao andamento do processo na fase interna, o que pode prejudicar a análise de eventual paralisação por mais de três anos.
4.18. Assim, caso o tribunal venha a adotar a sistemática da Lei 9.873/1999 para aferir a prescrição, convém avaliar, oportunamente, a possibilidade de ajustes na IN-TCU 71/2012, para que as tomadas de contas especiais encaminhadas ao tribunal contemplem informações sobre as interrupções ocorridas na fase interna do procedimento (como, por exemplo, declaração do órgão instaurador da TCE, de que o processo não ficou paralisado por mais de três anos, na forma do art. 1º, § 1º, da citada lei) .
4.19. Estabelecidas as premissas: (a) termo inicial e (b) prazo e (c) prescrição intercorrente, há que se apurar as causas interruptivas da prescrição.
b.4) Interrupções por atos inequívocos de apuração dos fatos:
4.20. No regime da Lei 9.873/1999, a prescrição se interrompe 'por qualquer ato inequívoco, que importe apuração do fato' (art. 2º, II) . 
4.21. Importante mencionar que diversos são os atos que interrompem a prescrição intercorrente, atos estes que têm em sua gênese e objetivo dar impulso ao processo e a solução do feito. Podem ser citadas, sem a pretensão de exauri-las, as hipóteses capazes de impedir o alcance da prescrição intercorrente, quais sejam:
a) qualquer ato legal ou regulamentar que impulsione o processo à tomada de decisão, tais como o requerimento para a produção de provas necessárias à apuração do feito, notificação da parte interessada para apresentar defesa ou alegações finais;
b) decisão que julgue pedido da parte interessada;
c) informes que consolidem a apuração do fato e informes que sirvam de fundamento para decisão de autoridade ou colegiado, notas e pareceres técnicos, pareceres jurídicos;
d) decisões de autoridades ou colegiados;
e) aditamento da inicial, entre outros.    
4.22. Com esses fundamentos, é possível verificar que a prescrição foi interrompida nas datas relacionadas na tabela abaixo:
	Evento
	Data
	Ato inequívoco de apuração
	Localização no Processo

	 (1) 
	29/10/2015
	Protocolo da TCE no TCU
	Peça 1

	 (2) 
	21/02/2018
	Instrução de unidade técnica desta Corte
	Peça 5

b.5) Interrupções pela citação dos responsáveis nesta Corte:
4.24. A prescrição também é interrompida 'pela notificação ou citação do indiciado ou acusado, inclusive por meio de edital', nos termos do art. 2º, I, da Lei 9.873/1999. E, no regime dessa lei, a interrupção se dá pela citação propriamente dita, e não pelo despacho que a ordena. Com esse fundamento, houve nova interrupção em decorrência da citação desta Corte de Contas para a apresentação das alegações de defesa: 
 (1)  em 16/3/2018 (peça 12) , citação realizada por esta Corte de Contas. 
b.6) Interrupção pela decisão condenatória recorrível:
4.25. Por fim, a prescrição também se interrompe 'pela decisão condenatória recorrível' (art. 2º, III, da Lei 9.873/1999) . Com esse fundamento e considerando que o acórdão foi julgado na sessão do dia 26/5/2020 (peça 39) , houve nesta data nova interrupção. Essa interrupção é relevante, por estabelecer prazo para julgamento do recurso.
b.7) Exame do caso concreto:
4.26. Especificamente quanto a esta TCE, as próprias causas de interrupção enumeradas acima permitem evidenciar que o processo teve andamento regular, não se operando a prescrição intercorrente. 
4.27. Desde o termo inicial até o julgamento do mérito por esta Corte em nenhum momento as causas interruptivas, do art. 2º, ultrapassaram os prazos legais. 
4.28. Logo, há informações suficientes nos autos para evidenciar o regular andamento do feito, não se verificando a prescrição intercorrente prevista na Lei 9.873/1999.
b.8) Conclusão:
4.29. Independentemente da existência de outras causas interruptivas não enumeradas acima (notas técnicas, pareceres, instruções de auditores nesta Corte, manifestação do MP-TCU) , cujo levantamento não se fez necessário, observa-se, pelos eventos indicados, que em nenhum momento transcorreu prazo suficiente para se operar a prescrição (nem mesmo se se considerasse o prazo geral de cinco anos) , tomando-se por referência a Lei 9.873/1999, tida pelo STF como norma regente da prescrição da pretensão punitiva pelo TCU.
4.30. Partindo-se da premissa de que a pretensão reparatória segue as mesmas balizas, enquanto não houver norma específica a respeito, a demonstração de que não se operou a prescrição punitiva impõe, como consequência, a conclusão de que também é viável a condenação ao ressarcimento do prejuízo apurado nos autos.  
5. Da ausência de contraditório e ampla defesa
5.1. Defende-se nas razões recursais a nulidade do acórdão, uma vez que a instrução de peça 36 inovou e 'trouxe fatos diversos que sequer foram apurados por essa Corte de Contas, não oportunizando o direito ao contraditório e à ampla defesa aos ora recorrentes'.
5.2. Argumentam que:
a) 'houve uma Análise adicional (itens 35 a 49 da instrução - peça 36) , em que a unidade técnica aproveitou a situação para afirmar que as empresas contratadas têm ou tiveram vínculos com os dirigentes do ICA à época, alegando o cometimento de fatos graves, sem oportunidade de defesa', restando, portanto, evidente afronta aos princípios do contraditório e da ampla defesa;
b) a ciência do responsável acerca da TCE 'não supre a obrigatoriedade de sua citação quando necessária a apuração de fatos ou novas alegações', dessa forma, 'se houve ANÁLISE ADICIONAL pela unidade técnica trazendo alegações que não constavam na primeira instrução, a qual foi defendida pelos recorrentes, o procedimento correto era a realização de NOVA CITAÇÃO dos responsáveis para que pudessem encontrar teses de defesa ou elementos capazes de comprovar a ausência de vínculo comercial';
c) somente 'houve citação válida apenas quanto às alegações de não comprovação da boa e regular aplicação dos recursos, requerendo a unidade técnica a apresentação de diversos documentos, o que foi perfeitamente atendido pelos recorrentes';
d) 'os recorrentes não tiveram conhecimento e a situação dos mesmos fora agravada em julgamento por suposta fraude no convênio que NÃO FOI COMPROVADA. Essa corte de contas não pode compactuar com tamanha violação dos direitos e garantias fundamentais';
5.3. Assim, após discorrer sobre a diferença entre prova indícios e suposições, conclui que 'não há motivo jurídico bastante para a ausência de notificação dos recorrentes, momento em que se deve ANULAR o Acórdão 5684/2020-TCU-Segunda Câmara, para que somente após nova instrução dos autos, estes sejam pautados para o julgamento, oportunizando o direito ao contraditório e a ampla defesa, princípios sempre louvados por essa Corte de Contas, sob pena de nulidade desta TCE e arquivamento dos autos'.                                                                                                  
Análise:
5.4. Assiste razão ao recorrente nas suas alegações de que não foi ouvido em relação aos vínculos existentes nas empresas contratadas com os dirigentes do ICA à época. 
5.5. Observa-se na peça 5, fundamento da citação, que em nenhum momento foi abordada a questão referente os vínculos existentes entre dirigentes. Os fatos discutidos na instrução de peça 36, especialmente nos itens 35 a 45 (peça 36, p. 6-10) , não foram contraditados, o que a nosso sentir prejudica, sim, a defesa e o contraditório.
5.6. Vê-se, ainda, que o recorrente foi condenado pela: 
a) não comprovação da realização das oficinas, tais como: listas de comparecimento ou declarações de participação, registros fotográficos ou videográficos, recibos/notas fiscais de pagamento dos instrutores, ou outros documentos semelhantes quaisquer; 
b) execução do convenio maculada em razão da contração de empresas que têm ou tiveram vínculos com os atuais dirigentes do ICA;
c) celebração do Convênio inobservando os princípios da impessoalidade e da moralidade.
5.7. A nosso sentir, inexistem dúvidas de que os fatos discutidos e ponderados na análise adicional da peça 36, que não foram contraditados, se mostraram determinantes para o estabelecimento das irregularidades descritas em 'b' e 'c' pelas quais o recorrente foi condenado.
5.8. Acaso fossem apenas essas duas irregularidades, motivo da condenação, que não foram contraditadas, o acórdão se mostraria nulo. Contudo, há que se avaliar o caso em questão sob a ótica do art. 171, do RI-TCU, verbis:   
'Art. 171. Nenhum ato será declarado nulo se do vício não resultar prejuízo para a parte, para o erário, para a apuração dos fatos pelo Tribunal ou para a deliberação adotada.'
5.9. Nesse sentido, entende-se que se subsistir fundamento para manutenção da condenação em relação à irregularidade descrita em 'a', qual seja, não comprovação da realização das oficinas, tais como: listas de comparecimento ou declarações de participação, registros fotográficos ou videográficos, recibos/notas fiscais de pagamento dos instrutores, ou outros documentos semelhantes quaisquer, não se comprova a execução do objeto.
5.10. Tal irregularidade foi objeto da citação, logo, oportunizado o contraditório, dessa forma, se o exame do mérito concluir pela ausência da comprovação da execução do objeto, da inexistência de prestação de contas apta e suficiente ou da ausência do nexo causal subsistiria fundamento para manutenção do acórdão, pois, caso excluídas as irregularidades não contraditadas, permanece vigente e juridicamente válida a irregularidade, motivo da condenação.
5.11. Não é demais lembrar que para não ofender a ampla defesa e o contraditório todos os fatos constantes do exame adicional devem ser ignorados, pois não foram contraditados. 
5.12. Ainda que possa haver uma ponderação do grau de reprovabilidade das condutas dos recorrentes ao se afastar as irregularidades descritas em 'b' e 'c' e se subsistir, após exame do mérito, a irregularidade descrita em 'a', a nosso sentir, o acórdão não deve ser anulado.  
6. Da ofensa ao princípio da publicidade, do chamamento público, da cotação prévia e da justificativa de preços. 
6.1. Defende-se a inexistência de ofensa ao princípio da publicidade, nos termos do Decreto 6.170/2006, pois ausente a obrigatoriedade de chamamento público. 
6.2. Aduzem nas suas razões recursais que:
a) as entidades privadas, com a entrada em vigor do Decreto 6.170/2006, não estariam mais submetidas aos ditames das Leis 8.666/1993 e 10.520/2002 e, por consequência, seguir as modalidades previstas nos diplomas legais (v.g. Acórdão 1331/2008-TCU-Plenário, Relator Min. Benjamim Zymler, 3611/2013-TCU-Plenário, Relator Min. Benjamim Zymler; 3227/2012-TCU-1ªCâmara, Relatora Min. Ana Arraes; 3239/2013-TCU-Plenário, Relator Min. Walton Alencar Rodrigues; 7231/2017-TCU-2ªCâmara, Relator Min. Augusto Nardes) ;
b) não há previsão legal para a publicidade e o chamamento público para cotação de preços, o que existe é a obrigatoriedade de, no mínimo, a apresentação de três cotações de preços, nos termos da PRT 127/2008, o que foi cumprido pelo recorrente;
c) houve a necessidade da realização de outros serviços como infraestrutura, recursos humanos e divulgação, assim, três potenciais empresas de cada setor participaram da cotação de preços proposta pelo ICA em conformidade com o art. 45, da PRT 127/2008 e art. 11, do Decreto 6.170/2007, assim, verifica-se que o instituto 'procedeu conforme a legislação, aliás, acima do que a portaria requeria, pois poderia fazer apenas uma cotação prévia, sem a devida publicidade';
d) o 'fato de haver parentesco entre as empresas que participaram do certame, (...) , não poderá ser considerado sequer como indício de fraude', uma vez que 'não existe vedação legal à participação, no mesmo certame licitatório, de empresas que pertencem ao mesmo grupo econômico ou com sócios em relação de parentesco, quanto mais ser apenas um conhecido, como é o caso do presidente do ICA, Sr. Isaias';
e) 'o ICA promoveu a cotação de preços, e as vencedoras realizaram o objeto para o qual fora contratado, não antes que os técnicos do MinC averiguassem se os preços eram condizentes com o valor de mercado local';
f) não há como comparar orçamentos entre artistas, pois há diferença de valores entre datas e importância da banda, artista, e/ou músico no momento de sua contratação. 
g) na parcela que tratava de infraestrutura, recursos humanos e divulgação houve cotação de preços 'e venceu legitimamente a empresa com o menor preço'.
Análise:
6.3. Há precedentes desta Corte de Contas que assentaram a premissa que a partir da edição do Decreto 6.170/2007, afastou-se a obrigatoriedade, por parte das entidades privadas que gerem recursos públicos mediante convênio, contrato de repasse ou termo de execução descentralizada, da observância dos procedimentos licitatórios exigíveis para a Administração Pública direta e indireta (v.g Acórdão 2922/2013-TCU-Plenário; 7231/2017, da 2ª Câmara) .
6.4. Para o TCU, nas contratações com recursos da União, exige-se lhes a observância dos princípios da impessoalidade, da moralidade e da economicidade, sendo necessária, no mínimo, a realização de cotação prévia de preços no mercado antes da celebração de contrato (art. 11 do Decreto 6.170/2007) .
6.5. Afastadas as questões discorridas e os fatos constatados na análise adicional da peça 36, sob pena de nulidade do acórdão recorrido, não há elementos nos autos para afirmar e se manter ofensa aos princípios da impessoalidade, da moralidade e, conforme já discutido em questão precedente, não pode ser fundamento para condenação do recorrente, sob pena de nulidade.
6.6. Com relação aos preços, há que se lembrar que em nenhum momento se questionou os valores em si, mas a necessidade dos procedimentos, exatamente para se garantir a aderência aos valores de mercado. Como o ônus de comprovar a irregularidade, no caso, valor acima do mercado, é de quem alega, não poderia esta Corte afirmar a existência de sobrepreço sem profunda pesquisa no mercado, como não o fez no acórdão.
6.7. O sobrepreço não foi fundamento para a condenação, não se afirmou que os artistas foram contratados por valores superiores ao mercado, mas que não há comprovação do montante pagos a eles, o que comprometeria a prestação de contas. Tal questão será, minuciosamente, analisada em questão subsequente desta instrução.
6.8. Dessa forma, entende-se que se as razões recursais não forem suficientes para demonstrar a correta execução do objeto e a completude da prestação de contas, ainda que afastadas as irregularidades referentes aos princípios da moralidade e impessoalidade, subsistem fundamentos para manutenção do débito do acórdão recorrido.
7. Da comprovação documental e do nexo de causalidade. 
7.1. Defende-se no recurso que há documentos que comprovam os gastos e o nexo causal entre recursos e objeto.
7.2. Argumentam que:
a) conforme quadros expostos na peça recursal (peça 78, p. 19) , os extratos bancários demonstram que os pagamentos oriundos da conta específica estão correlacionados às notas fiscais emitidas e anexadas aos autos, não fazendo sentido exigir há mais de oito anos as TEDs com a comprovação nominal;
b) o ICA detinha a exclusividade dos artistas, 'porém não lhe fora permitido participar como empresário exclusivo, razão pela qual solicitou a VM Produção (Artway) o fizesse'; logo, não haveria qualquer fraude, pois a VM 'apenas substituiu o empresário exclusivo que representou os artistas';
c) não há razão para classificar a VM 'como receptora de recurso e o ICA como captadora de recursos para produtora de eventos' uma vez que 'somente representou os artistas, no que repassou todo o valor recebido aos mesmos';
d) também não haveria vantagem para a Artway, o que teria ocorrido é que é comum 'que as camisetas de shows são comuns, na qual são distribuídas tanto para as rádios, para promoção, para as pessoas do meio sempre com a finalidade de divulgação', assim, 'esclarece-se que a camiseta que a equipe de auditores do MP encontrou faz parte do evento Encontro do Nordeste, onde a Artway forneceu infraestrutura, pessoal técnico e divulgação e o ICA os artistas do evento, cuja Convenente foi CN 100 e o Concedente o MTur';
e) julgados desta Corte (Acórdãos 4313/2019-TCU-1ªCâmara, Relator Min. Bruno Dantas, 2256/2019-TCU-2ªCâmara, Relator Min. Aroldo Cedraz) dispõe que para demonstração de nexo causal entre recursos e objeto não é exigível o recibo do cachê dos artistas; 
f) 'o convenente havia apresentado as bandas relacionadas no plano de trabalho, como empresário exclusivos, pertencente ao seu Kest de artistas empresariados. Excepcionalmente o parecerista entendeu que o convenente não poderia operar como empresário exclusivo (sem fundamento para tal afirmação) ' dessa forma, para 'solucionar o problema o Convenente procurou a VM Produção e Comunicação (Artway) , (...) , para que atuasse como empresário exclusivo das bandas (como previsto na Lei 8.666/93 art. 25, inciso III) , representando-as neste evento específico (vez que as bandas não possuíam a documentação exigida) , para poder realizar o evento, uma vez que já havia sido transferida a data mais de uma vez por atraso nas avaliações técnicas do MinC;
g) há dificuldades de artistas e bandas em negociar diretamente com órgãos da administração direta, em razão do conjunto de normas e ações estruturais que equilibram as relações sociais, econômicas e políticas, assim, os artistas e/ou bandas somente negociam com o governo, ou qualquer outro contratante, se este realizarem o pagamento antecipado pelos seus serviços a serem prestados, garantindo ainda, os pagamentos das emissões de passagens (estabelecido pela banda) , hospedagens (hotel determinado pela banda) , diárias alimentares (preço contratualmente estipulado) , traslados locais e fornecimento de itens de camarins (especificados e exigidos em contrato) , daí a necessidade da figura dos empresários que assumem tais compromissos, dessa forma 'o ICA por ser instituição sem fins lucrativos não traz aumento de custos para o Estado, porque não majora o preço do artista/banda. O ICA sempre pautou pelo melhor serviço do ponto de vista do interesse público, no que representa o artista'. O 'serviço que exige conhecimento especial e deflui ser inexigível a licitação quando inviável a competição, mercê da singularidade do serviço técnico empreendido'.
7.3. Sobre o decidido no acórdão, afirma que:
a) há parecer do Ministério da Cultura mostrando a inexistência de óbice às contratações promovidas pelo instituto, e que os valores 'dos itens identificados na COTAÇÃO DE PREÇO para fornecimento de infraestrutura, recursos humanos e divulgação do evento, foram avaliados pela equipe técnica do MinC e 'CONDIZENTES COM O PRATICADO NO MERCADO LOCAL';
b) 'os contratados foram selecionados por procedimento de menor preço entre três orçamentos, ou seja, cotação prévia de preços no mercado, para a aquisição de bens e contratação de serviços com recursos deste Convênio, observando os princípios da impessoalidade, moralidade e economicidade, de acordo com o que dispõe a Cláusula Oitava - Da Contratação com Terceiros do Instrumento do Convênio, como também, mediante as formalidades legais contidas no Decreto 6170/07 e Portaria Interministerial 127/08';
7.4. Após discorrer sobre o princípio da livre iniciativa, previsto na Constituição Federal, afirma 'que o contrato estabelecido entre a Convenente com o vencedor da cotação de preço, foi executado plenamente'.
7.5. Dessa forma, 'medidas afetas à discricionariedade do gestor ou que impõem ao órgão público obrigações não previstas na legislação não podem ser objeto de determinação do TCU, e sim de recomendação (Acórdão 600/2019-TCU-Plenário, Relator Ministro Augusto Nardes) . 
7.6. Finaliza com os seguintes argumentos, verbis:
A liberdade de iniciativa envolve o livre exercício de qualquer atividade econômica, a liberdade de trabalho, ofício ou profissão além da liberdade de contrato. A liberdade de exercício de qualquer trabalho, ofício e profissão - erigida a garantia de direito individual - corresponde à liberdade de escolha segundo a vocação individual, ausente ingerência do Estado nesse aspecto. 
No direito aplicável ao caso vertente - licitação - cabe mencionar o previsto no art. 5ª, entretanto no inciso II que assim prevê: 'ninguém será obrigado a fazer ou deixar de fazer alguma coisa senão em virtude da lei'. 
Portanto, totalmente desprovido de razão, a devolução de recursos já empregados em contrato estabelecido e plenamente executado com o Distrito Federal, como também, se verifica a compatibilidade das atividades econômicas descritas no Estatuto com o objeto fornecido para o evento em questão.
Análise:
7.7. Há fatos, por terem sido admitidos no recurso, incontroversos. 
7.8. Observa-se que o próprio recorrente (ICA) , em suas razões recursais, afirma que, de fato, era o empresário que detinha a exclusividade das bandas e artistas inseridos no plano de trabalho, 'porém não lhe fora permitido participar como empresário exclusivo, razão pela qual solicitou a VM Produções e Comunicações Ltda. - ARTWAY o fizesse'.
7.9. Ora, tal afirmação, por si, já compromete todo o pacto convenial celebrado. A admissão de ser empresário detentor da exclusividade do direito de representar as bandas e artistas já demonstra notório conflito de interesses e atenta contra os princípios norteadores da firmatura de convênios.
7.10. A sociedade empresarial ou o empresário, nos termos do art. 966, Código Civil de 2002 - CC/2002 é quem exerce profissionalmente atividade econômica organizada para a produção ou a circulação de bens ou de serviços e tem por objetivo o lucro, verbis:
'Art. 966. Considera-se empresário quem exerce profissionalmente atividade econômica organizada para a produção ou a circulação de bens ou de serviços.
Parágrafo único. Não se considera empresário quem exerce profissão intelectual, de natureza científica, literária ou artística, ainda com o concurso de auxiliares ou colaboradores, salvo se o exercício da profissão constituir elemento de empresa.'
7.11. O ICA embora tenha a denominação de entidade privada sem fins lucrativos, de fato, conforme por ele mesmo admitido no recurso, atuou no presente caso para simular o negócio jurídico. Vê-se que era o empresário que detinha o direito de exclusividade de bandas e artistas, propôs um convênio para contratação destes artistas e terceirizou tanto a exclusividade como a execução do convênio em si.
7.12. Há, a nosso sentir, diversas irregularidades neste modo de agir da entidade privada que se mostra na verdade atividades assemelhadas à de sociedade empresária. A primeira, refere-se à simulação do negócio jurídico. Propõe-se um convênio para contratar artistas e banda que o convenente detinha a exclusividade de representação. Ora, isto não é proposta de convênio, mas tentativa de realizar contrato travestido de convênio, logo o pacto deveria ter sido rejeitado pelo concedente. Mas como o recorrente também não foi ouvido por simulação de negócio jurídico, não se apegará a tal questão para exame sobre a comprovação documental da execução do objeto. 
7.13. A seguir, o convenente detentor dos direitos de exclusividade repassa a exclusividade à VM Produções e Comunicações Ltda. - ARTWAY e a contrata para execução de parcela representativa do convênio. Tal procedimento somente confirma o já afirmado, repassou-se a terceiro a execução que a própria entidade teria o intuito de executar, mas não o fez, pois foi impedida pelo órgão concedente, dessa forma, transferiu a outrem aquilo que ela queria executar. 
7.14. O deslocamento, a nosso sentir, terceirização indevida da execução, impõe a exigência da prestação de contas completa da terceira envolvida. Ao se terceirizar a execução, fato admitido no recurso, para VM Produções e Comunicações Ltda. - ARTWAY, a contratada deve arcar com o ônus de prestar contas nos termos do pacto celebrado e não somente apresentar as notas fiscais.     
7.15. Sobre a questão vale discorrer de forma breve sobre a prestação de contas.
7.16. A prestação de contas dos gestores de recursos públicos, instituto republicano e de estatura constitucional, pressupõe o cumprimento de requisitos. Para que as contas sejam julgadas regulares, ainda que com ressalvas, deve-se atender ao tripé sustentador da apreciação, as três acepções da prestação de contas, quais sejam:
 (a) consecução da integralidade do objeto, conforme acordado, e com o pleno atendimento dos objetivos estabelecidos no pacto, acepção material; 
 (b) apresentação da prestação de contas com documentação idônea e apta a comprovar a regularidade das despesas executadas, a exemplo de demonstrativos de despesas, declarações, compromissos, formulários com informações auxiliares e vinculadas ao objeto executado, relações de pagamentos e bens, comprovações das destinações, entre outros, bem como o atendimento às normas pertinentes ao instrumento celebrado, trata-se da acepção formal; e
 (c) o nexo de causalidade entre os recursos alocados ao objeto e a sua realização, estabelecido por linha contínua e demonstrável, que se inicia na liberação do repassador e termina na realização do objeto; comprovando, inequivocamente, que o objeto foi realizado com os recursos a ele destinados, integralmente nele aplicados ou oportunamente devolvidos, acepção financeira. 
7.17. Pertinente, ainda, mencionar que se insere no conjunto de obrigações do gestor a comprovação, por meio de elementos e evidências que demonstrem a regularidade e a licitude dos meios (licitação, dispensa ou inexigibilidade daquela adequação dos preços, obediência a princípios constitucionais, legais, regulamentares e normativos) utilizados para o alcance dos fins pactuados.  
7.18. O inadimplemento das obrigações descritas nas alíneas 'a' e 'c' do parágrafo precedente, em regra, conduz ao julgamento pela irregularidade com aplicação do débito. Já se houver falhas na segunda ponta do tripé, a natureza e a gravidade devem ser examinadas em cada caso concreto não implicando na imposição automática de débito.
7.19. A condenação ocorreu devido ao contexto fático, em especial em razão da ausência de elementos que demonstrassem a comprovação da realização das oficinas, tais como: listas de comparecimento ou declarações de participação, registros fotográficos ou videográficos, recibos/notas fiscais de pagamento dos instrutores, ou outros documentos semelhantes quaisquer
7.20. Ainda que o objeto tenha sido executado, após a subcontratação, o que já demonstra falha grave, há que se identificar se o objeto foi de fato executado e conforme definido no plano de trabalho, se a prestação de contas contempla todos os elementos acima discutidos e se há nexo causal. 
7.21. Nota-se que os recursos foram repassados para a convenente que subcontratou um terceiro para a execução do objeto. O terceiro, supostamente, realizou o objeto e emitiu as notas fiscais que foram adimplidas pelo convenente com recursos do convênio. 
7.22. Se o objeto foi integralmente executado por terceiro subcontratado que recebeu remuneração do convenente, ainda que por via transversa, e os recursos alocados naquilo para o qual foram destinados, entende-se haver irregularidades, mas que, por si, não rompem o necessário nexo causal, logo, na situação hipotética, as consequências jurídicas seriam outras e não a imputação do débito. 
7.23. Mas antes de se verificar a relação de causalidade, há que se verificar tanto a execução do objeto quanto a apresentação da prestação de contas. 
7.24. Na celebração dos convênios, há a obrigação original do convenente de apresentar documentação idônea que comprove a execução do objeto com os recursos repassados. O liame causal se demonstra com a apresentação de recibos, comprovantes de pagamentos aos prestadores de serviço, pagamento de cachês de artistas, entre outros documentos comprobatórios das despesas realizadas. 
7.25. Poderia se argumentar que ao subcontratar a VM Produções e Comunicações Ltda. - ARTWAY tal ônus se limitaria a apresentação de nota fiscal. A nosso sentir, em casos como o que ora se apresenta, no qual houve subcontratação irregular, a apresentação da nota fiscal não comprovaria o nexo causal. Explica-se.
7.26. A obrigação de fazer (demonstrar a aplicação dos recursos no objeto) da convenente consiste no detalhamento das despesas tal como já discutido, ao subcontratar o parceiro privado se afasta das imposições o que não se mostra consentâneo ao pactuado. Também não que se falar que o contratado não está obrigado a apresentar toda a documentação e gastos incorridos para a execução do objeto e, portanto, impossível ao convenente fazer prova do ocorrido. De fato, o contratado não está obrigado, e não foi apenado, mas o convenente sim. 
7.27. Não se pode alegar a subcontratação irregular para que seja afastada uma obrigação do convenente, qual seja, a demonstração do nexo causal por meio do conjunto de documentos que comprovam o elo entre recursos e o objeto. Vale aqui a máxima que 'ninguém pode se beneficiar da própria torpeza'. Não pode o convenente fazer algo incompatível com a legislação que rege a matéria e (ou) em desacordo com as normas legais e alegar, posteriormente, tal conduta em proveito próprio. 
7.28. Assim se houve subcontratação irregular, o fato não afasta a sua obrigação de demonstrar o liame causal do pagamento dos serviços descritos no plano de trabalho do ajuste, mediante recibos, comprovantes de pagamentos aos prestadores de serviço, pagamento de cachês de artistas, entre outros documentos comprobatórios das despesas realizadas.
7.29. Veja o que dispôs o relatório, razões adotadas pelo voto, verbis:
'31. Ocorre que a contratação e o pagamento dos cachês artísticos por intermédio de empresas, como realizado no caso em tela, sem que o responsável apresente os recibos dos valores que efetivamente foram pagos a tais artistas, não se pode comprovar a destinação dos valores que foram previstos no plano de trabalho (peça 1, p. 93) , bem como no termo de referência (peça 1, p. 66 - 72) ; pois o plano de trabalho previa valores destinados aos grupos musicais que se apresentaram e não de forma global para empresas.
32. Assim, é possível concluir que a execução do evento não foi de acordo com plano de trabalho e termo de referência apresentado e, além disso, os documentos apresentados a título de prestação de contas não permitem estabelecer o nexo causal entre os recursos repassados e sua destinação final.
33. Diante de todo o exposto, é forçoso concluir que os documentos apresentados a título de prestação de contas não são suficientes para comprovar a boa e regular aplicação dos recursos repassados, motivo pelo qual se propõe rejeitar as alegações de defesa apresentada pelo Sr. Isaías Alves Alexandre (CPF XXX.260.201-XX) e pelo Instituto Caminho das Artes - ICA (03.572.065/0001-08) , uma vez que não foram suficientes para sanear as irregularidades a ele atribuídas.
7.30. No recurso não se inovou na documentação somente na argumentação, em outras palavras, não se colacionou aos autos novos documentos capazes seja de demonstrar o nexo causal, que conforme discutido e disposto no voto e relatório do acórdão recorrido, e nem documentos complementares que elidiram falhas da execução do objeto.
7.31. Há ainda que se lembrar que existiram pendências em relação ao cumprimento do objeto, pois não foram apresentadas as listas de presenças da realização das oficinas. 
7.32. No caso vertente, de fato, além das irregularidades graves, não se comprovou seja a execução completa do objeto conforme plano de trabalho, seja a demonstração do nexo causal, pois o convenente não cumpriu sua obrigação de apresentar o pagamento dos serviços descritos no plano de trabalho do ajuste, mediante recibos, comprovantes de pagamentos aos prestadores de serviço, pagamento de cachês de artistas, entre outros documentos comprobatórios das despesas realizadas e comprovar o nexo, não bastando a nota fiscal trazida aos autos.
7.33. Dessa forma e diante do contexto fático, entende-se que subsistem elementos suficientes para a manutenção da condenação, ainda que devam ser afastadas as irregularidades referentes aos princípios da moralidade e impessoalidade.  
CONCLUSÃO
8. Das análises anteriores, conclui-se que:
a) No tocante à prescrição do débito: 
a.1) em decorrência do sentido e alcance do art. 37, § 5º, da Constituição Federal, definidos pelo STF no julgamento do Recurso Extraordinário 636.886, é prescritível a pretensão reparatória exercida pelo tribunal de contas. Os fundamentos da decisão e a ausência de ressalvas na enunciação da tese permitem concluir que a ação de ressarcimento pode se desenvolver a qualquer tempo, na hipótese de condutas dolosas, apenas no âmbito judicial, sujeitando-se à prescrição na esfera administrativa;
a.2) até que sobrevenha norma específica para disciplinar a prescrição relativa à atuação do tribunal de contas, entende-se aplicável o regime previsto na Lei 9.873/1999. Referida lei contempla parâmetros que preponderam no conjunto de normas de direito público e que são compatíveis com o rito do processo de controle externo, e já é utilizada pelo STF para estabelecer limitação temporal ao exercício da pretensão punitiva pelo TCU;
a.3) aplicando-se os parâmetros tanto do Acórdão 1441/2016-TCU-Plenário, quanto da Lei 9.873/1999 à situação em exame, verifica-se que não se operou a prescrição. 
b) se o exame do mérito concluir pela ausência da comprovação da execução do objeto, da inexistência de prestação de contas apta e suficiente ou da ausência do nexo causal subsistiria fundamento para manutenção do acórdão, pois, caso excluídas as irregularidades não contraditadas, permanece vigente e juridicamente válida a irregularidade, motivo da condenação, e portanto desnecessária a decretação de nulidade do acórdão;
c) se as razões recursais não forem suficientes para demonstrar a correta execução do objeto e a completude da prestação de contas, ainda que afastadas as irregularidades referentes aos princípios da moralidade e impessoalidade, subsistem fundamentos para manutenção do débito do acórdão recorrido;
d) no contexto fático dos autos, além de outras irregularidades, como a terceirização irregular, não se comprovou seja a execução completa do objeto conforme plano de trabalho, seja a demonstração do nexo causal, pois o convenente não cumpriu sua obrigação de apresentar o pagamento dos serviços descritos no plano de trabalho do ajuste, mediante recibos, comprovantes de pagamentos aos prestadores de serviço, pagamento de cachês de artistas, entre outros documentos comprobatórios das despesas realizadas para comprovação do nexo causal, não bastando a nota fiscal trazida aos autos, logo, não se verifica fundamento para declaração de nulidade, devendo-se manter a condenação.
8.1. Com base nessas conclusões, propõe-se negar provimento ao recurso.
PROPOSTA DE ENCAMINHAMENTO
9. Ante o exposto, com fundamento nos arts. 32, I e 33, da Lei 8.443/92 c/c o art. 285, caput, do RI-TCU, submetem-se os autos à consideração superior, propondo-se:
a) conhecer do recurso e, no mérito, negar-lhe provimento;
c) informar ao (s) recorrente (s) e demais interessados do acórdão a ser proferido, destacando que o relatório e o voto que o fundamentam podem ser acessados por meio do endereço eletrônico www.tcu.gov.br/acordaos." 
É o Relatório.

Huilder Magno de Souza (18.444/OAB-DF), representando Isaias Alves Alexandre e Instituto Caminho das Artes - ICA.

Procurador Marinus Eduardo De Vries Marsico.

TOMADA DE CONTAS ESPECIAL. PRONAC 10-3190. IRREGULARIDADES NA EXECUÇÃO FINANCEIRA. CITAÇÃO. REJEIÇÃO DAS ALEGAÇÕES DE DEFESA. CONTAS IRREGULARES. DÉBITO. MULTA. EMBARGOS DE DECLARAÇÃO. CONHECIMENTO. REJEIÇÃO. RECURSO DE RECONSIDERAÇÃO. ARGUMENTOS INSUFICIENTES PARA REFORMA DO JULGADO. CONHECIMENTO E NEGATIVA DE PROVIMENTO.

TOMADA DE CONTAS ESPECIAL (TCE)

Secretaria de Recursos (Serur); Secretaria de Controle Externo da Educação, da Cultura e do Desporto (SecexEducação).

Em julgamento, recurso de reconsideração interposto pelo Instituto Caminho das Artes - ICA e por Isaias Alves Alexandre (peça 75) contra o Acórdão 5684/2020-TCU-Segunda Câmara, por meio do qual o Tribunal julgou suas contas irregulares, imputou-lhes débito integral de R$ 240.500,00 (24/8/2010) e aplicou-lhes multa de R$ 25.000,00.
O convênio em exame fez parte da lista avaliada, por ocasião da auditoria de conformidade realizada na Secretaria-Executiva do Ministério da Cultura, que resultou em determinação de retenção das parcelas financeiras eventualmente pendentes de transferência até que o concedente decidisse sobre a ocorrência de irregularidades nos ajustes (Acórdão 2965/2012-TCU-Plenário) .
O plano de trabalho do ajuste (peça 1, p. 93) previa a realização de oficinas e feira de desenvolvimento de cultura e arte, no período de 24 a 25/7/2010, em Taguatinga/DF, de acordo com as seguintes metas: i) contratação de segurança e recepcionista; ii) contratação de assessoria de imprensa; iii) contratação de itens de infraestrutura, tais como iluminação, sonorização, palco, gerador, banheiros químicos; iv) apresentações artísticas e oficina de música.
Nesta oportunidade, os recorrentes alegam, em síntese, que: 
i) teria havido violação à ampla defesa e ao contraditório, pois a citação não teria versado sobre vínculos comerciais tratados na segunda instrução; 
ii) os documentos apresentados nesta TCE (fase interna e externa) estariam aptos a comprovar o nexo de causalidade; 
iii) no caso de entidade privada, não haveria previsão legal para a publicidade e o chamamento público para cotação de preços, nos termos do Decreto 6.170/2006;
iv) a entidade teria realizado três cotações de preços, nos termos da Portaria Interministerial 127/2008; 
v) o convenente seria empresário exclusivo das bandas relacionadas no plano de trabalho, mas teve que contratar a empresa intermediária VM Produção e Comunicação (Artway) porque o parecer do MinC não teria permitido que o convenente atuasse como empresário exclusivo;
vi) não seria exigível o recibo do cachê dos artistas para a formação do nexo causal, conforme Acórdão 4313/2019-TCU-Primeira Câmara e 2256/2019-TCU-Segunda Câmara;
vii) os valores dos itens de fornecimento de infraestrutura, recursos humanos e divulgação do evento teriam sido considerados aderentes ao mercado local na avaliação do MinC;
Após examinar as razões recursais, a Secretaria de Recursos concluiu que não foram trazidos elementos suficientes para alterar a deliberação recorrida, razão pela qual, com a concordância do Ministério Público junto ao TCU, propõe o conhecimento e o não provimento do apelo recursal.
Preliminarmente, ratifico o despacho exarado no sentido de que o presente recurso merece ser conhecido, porquanto preenche os requisitos de admissibilidade previstos nos arts. 32, inciso I, e 33 da Lei 8.443/1992.
Quanto ao mérito, concordo, em essência, com a análise empreendida pela secretaria especializada, transcrita no relatório precedente, a qual enfrentou e afastou com propriedade cada um dos argumentos apresentados pelos recorrentes, razão pela qual incorporo seus fundamentos às minhas razões de decidir, no que não conflitar com as considerações que se seguem.
O argumento acerca da violação aos princípios do contraditório e da ampla defesa não conduz à reforma do julgado, visto que a condenação dos responsáveis decorreu exclusivamente da ausência do nexo causal entre os recursos federais repassados e o objeto conveniado. 
Embora tenha sido acrescida a análise após a citação, na instrução à peça 46, acerca dos vínculos comerciais e de parentescos entre os representantes das empresas envolvidas no recebimento dos recursos destinados ao convênio, tais constatações não agravaram a situação dos responsáveis.
A condenação em débito nesta TCE decorreu exclusivamente da não comprovação da boa e regular aplicação dos recursos públicos, com fundamento no art. 16, inciso III, alíneas "b" e "c", da Lei 8.443/1992, conforme sinalizado no ofício de citação. Além disso, a multa aplicada aos responsáveis relaciona-se diretamente ao dano causado ao Erário.
A existência de indícios variados que convergem no sentido de evidenciar a fraude em certame licitatório seria suficiente para ensejar a punição dos envolvidos, com a declaração de inidoneidade das empresas e multa aos gestores públicos, fundamentadas nos arts. 46 e 58 da Lei 8.443/1992. Todavia, não foi o que ocorreu.
Da mesma forma, os indícios de conluio mencionados na decisão recorrida não foram considerados para fins de dosimetria da multa. Destarte, não assiste razão aos recorrentes no que diz respeito ao prejuízo ao contraditório e à ampla defesa.
Quanto aos argumentos relacionados à comprovação do nexo de causalidade, acolho integralmente a análise realizada pela Serur. 
Primeiramente, constatou-se a ausência de elementos que demonstrassem a comprovação da realização das oficinas, tais como listas de comparecimento ou declarações de participação, registros fotográficos ou videográficos, recibos/notas fiscais de pagamento dos instrutores.
Além disso, verificou-se a terceirização indevida da execução, visto que o convenente era o real detentor dos direitos de exclusividade dos artistas, mas, impedido de atuar nesta condição, repassou a exclusividade e a execução de parcela representativa do convênio à empresa ARTWAY. 
Neste cenário, sobreleva ônus do gestor de prestar contas nos termos do convênio, de modo a estabelecer o devido nexo de causalidade entre os recursos repassados e o objeto executado.
Não vislumbro a possibilidade de aplicação do entendimento consignado nos Acórdão 4313/2019-TCU-Primeira Câmara e 2256/2019-TCU-Segunda Câmara. Referida jurisprudência é no sentido de admitir o nexo de causalidade, excepcionalmente, com os documentos que comprovem o pagamento à empresa contratada, aos convênios celebrados antes da exigência normativa de apresentação de recibo de cachês dos artistas.
Todavia, verifica-se no caso em tela que não restou comprovada a efetiva execução física do objeto conveniado, além da existência de indícios de fraude, o que impossibilita a aplicação do referido entendimento jurisprudencial.
Os demais argumentos, conforme já frisei, foram analisados e refutados pela unidade instrutora, a cujos fundamentos remeto, por dever de síntese e objetividade processuais. 
Sendo assim, ante a ausência de elementos capazes de alterar o juízo anteriormente formulado, não é possível reformar o julgado, como pretendem os recorrentes.
Feitas essas considerações, entendo que se deve conhecer e negar provimento ao presente recurso, mantendo-se inalterada a deliberação ora combatida.
Ante o exposto, voto por que o Tribunal adote o Acórdão que ora submeto à deliberação deste Colegiado.
TCU, Sala das Sessões, em 26 de julho de 2022.
Ministro BRUNO DANTAS 
Relator